【裁判字號】    90,訴,321
【裁判日期】    900820
【裁判案由】    給付借款
【裁判全文】
臺灣雲林地方法院民事判決  九十年度訴字第三二一號
    原      告  甲○○
    訴訟代理人  乙○○
    被      告  丙○○
右當事人間請求給付借款事件，本院判決如左：
    主      文
被告應給付原告新台幣貳拾萬元，及自民國九十年五月二日起至清償日止，按週年利
率百分之二十計算之違約金。
原告其餘之訴駁回。
訴訟費用由被告負擔三分之一，其餘由原告負擔。
    事      實
甲、原告方面：
一、聲明：被告應給付原告新台幣（下同）六十萬元，及自起訴狀送達之翌日起至清
    償日止，按每日千分之一點二即七百三十元計算之違約金。
二、陳述：
（一）被告向伊借貸六十萬元，並於八十九年三月二十八日簽發一紙本票（到期日九
      十年三月一日、票面金額六十萬元）及借款約定書為證，兩造約定被告應於九
      十年三月一日前清償，然屆履行期卻不獲清償，迭經催告，被告均置之不理，
      爰依消費借貸關係請求被告償還如訴之聲明所示之金額。
（二）伊於八十八年先匯款二十萬元予被告，後於八十九年被告因經濟困難，遂再向
      伊借錢，伊為恐妻子反對遂向訴外人陳永超借款四十萬元，並於台中市交予被
      告，前後合計共六十萬元，況被告亦開立本票面額六十萬元一紙及借款約定書
      為擔保，被告所辯要與事實不符。
三、證據：提出借款約定書、本票、存證信函及回執影本各一份為證，並聲請訊問證
    人陳永超。
乙、被告方面：
一、聲明：原告之訴駁回。
二、陳述：
    卷附之本票及借款約定書為伊所簽發，且原告所寄之存證信函伊亦收到，然伊僅
    收取原告之借貸款二十萬元，別無原告所稱伊有另收取四十萬元之借貸款之情事
    ，而伊之所以簽發六十萬元之本票及借款約定書乃基於非自由意思所為。縱原告
    請求伊清償，僅能請求清償二十萬元及違約金，且違約金之約定亦顯過高，請求
    能予以酌減。
    理      由
一、原告起訴主張：被告向伊借貸六十萬元，並於八十九年三月二十八日簽發本票及
    借款約定書為證，約定於九十年三月一日前清償，然屆期卻不獲清償，迭經催告
    ，被告均置之不理，爰依消費借貸關係請求被告償還如訴之聲明所示之金額等語
    。被告則以：伊雖有簽發本票及借款約定書，惟係基於非自由意思下所為，且伊
    實際僅收到原告所交付之二十萬元，倘原告欲再請求另四十萬元，自應負舉證責
    任，再違約金之約定亦顯過高，請求酌減等語置辯。
二、原告主張上揭之事實，業據提出借款約定書、本票各乙份為證，被告固不否認約
    定書及本票係由伊簽發，且業已收取二十萬元之借貸款，惟以前揭情詞置辯。按
    當事人主張有利於己之事實者，就其事實有舉證之責任，民事訴訟法第二百七十
    七條前段定有明文；次按消費借貸契約屬要物契約，因借用物之交付而生效力。
    借用人出具之借據（借用證），倘未表明已收到借款，致不足證明有交付借款之
    事實，且其對之又有爭執者，貸與人自仍須就交付借款之事實負舉證責任。又按
    票據為無因證券，票據債權人就其取得票據之原因，固不負證明之責任，惟執票
    人如主張票據係發票人向其借款而簽發交付，而發票人抗辯未收受借款，消費借
    貸並未成立，則就借款已交付之事實，自應由執票人負舉證責任，最高法院八十
    九年度台上字第八五號判決可資參照。經查，觀之卷附系爭借款約定書所載：「
    丙○○（以下簡稱甲方）向甲○○（以下簡稱乙方）借貸之新台幣陸拾萬圓整債
    務，甲方保證並承諾於中華民國玖拾年月壹日前，本誠信原則交付乙方決無借
    故拖延之情事，並開立本票陸拾萬圓以為保證．．」等內容僅載被告借款六十萬
    元之旨，然其上別無「當日已收足訖此借款」之記載等情，縱原告再持被告簽發
    六十萬元本票為證，然被告除自承有借貸並收取二十萬元之情外，其餘借款均自
    始終否認伊有向原告借貸，及原告曾交付所稱借貸金錢四十萬元於伊之事實，揆
    之前開說明，原告自應就此已交付四十萬元借款之要物性負舉證責任。然經本院
    當庭詢問原告有何證明，原告聲請本院通知證人陳永超為證，然證人陳永超迭經
    本院二次通知均拒不到庭作證，且原告迄今仍無法舉證以實其說，是其空言主張
    另借貸被告四十萬元部分，尚不足採信。
三、又兩造間借款本金為二十萬元之情，業如前述，觀之卷附借款約定書所載兩造間
    並未約定遲延利率，借款期間為十一個月又一天，但約定未返還本息之違約金為
    每日千分之一點二即年息百分之四三點八，足見該違約金性質上屬於懲罰性質之
    違約金，被告雖辯稱該借款約定書非伊自由意思下所簽訂，然其迄今仍未舉證以
    實其說，被告空言抗辯，自不足採，則原告據彼等之借款約定書之約定請求上開
    違約金，核屬有據，惟按約定之違約金額過高者，法院得減至相當之數額，民法
    第二百五十二條定有明文。故本院審酌一般客觀事實、社會經濟狀況及上揭被告
    計算違約金之本金為二十萬元，及被告因原告逾期清償所受損害等情，該違約金
    約定應屬過高，本件之違約金之約定，應減至按週年利率百分之二十計算為適當
    。
四、綜上所述，原告本於金錢消費借貸請求權，請求被告給付二十萬元，及自九十年
    五月二日起至清償日止，按週年利率百分之二十計算之違約金之部分，為有理由
    ，應予准許，其餘之請求，則無理由，應予駁回。
五、據上論結，本件原告之訴為一部有理由，一部無理由，依民事訴訟法第七十九條
    但書，判決如主文。
中      華      民      國    九十    年      八      月      二十      日
                                    臺灣雲林地方法院民事庭
~B法      官  陳秋如
右為正本係照原本作成
如對本判決上訴須於判決送達後二十日內向本院提出上訴狀。（須附繕本）
中      華      民      國    九十    年      八      月      二十      日
~B法院書記官  廖錦棟


司法院資訊處製作；財團法人民間司法改革基金會備份。
